ACORDAO-COMPLETO-2519171

ACÓRDÃO 2452/2022 ATA 15/2022 - SEGUNDA CÂMARA

VISTOS, relatados e discutidos estes autos de tomada de contas especial instaurada pela Financiadora de Estudos e Projetos em razão da não comprovação da regular aplicação dos recursos repassados pela União por meio do Contrato de Subvenção Econômica 03.10.0072.00, 
ACORDAM os Ministros do Tribunal de Contas da União, reunidos em sessão da Segunda Câmara, ante as razões expostas pelo Relator, em: 
9.1. considerar revel a responsável Mix Tecnologia Ltda., para todos os efeitos, dando-se prosseguimento ao processo, com fulcro no art. 12, § 3º, da Lei 8.443/1992;
9.2. rejeitar as alegações de defesa apresentadas por Murilo Marinho de Souza, Sandrelly Luiz Coutinho e Leonardo Freire de Andrade;
9.3. julgar irregulares, nos termos dos arts. 1º, inciso I, 16, inciso III, alíneas "b" e "c", da Lei 8.443/1992, c/c os arts. 19 e 23, inciso III, da mesma Lei, as contas dos responsáveis Mix Tecnologia Ltda., Murilo Marinho de Souza, Sandrelly Luiz Coutinho e Leonardo Freire de Andrade, condenando-os solidariamente ao pagamento das importâncias a seguir especificadas, atualizadas monetariamente e acrescidas dos juros de mora, calculadas a partir das datas discriminadas até a data da efetiva quitação do débito, fixando-lhes o prazo de quinze dias, para que comprovem, perante o Tribunal, o recolhimento das referidas quantias aos cofres do Fundo Nacional de Desenvolvimento Científico e Tecnológico, nos termos do art. 23, inciso III, alínea "a", da citada lei, c/c o art. 214, inciso III, alínea "a", do Regimento Interno do TCU.
	Data de ocorrência
	Valor histórico (R$) 

	2/3/2012
	11.952,17

	20/9/2010
	1.049,04

	19/11/2010
	1.324,28

	25/1/2011
	155,26

	25/1/2011
	14,06

	25/1/2011
	57,57

	25/1/2011
	1.321,47

	25/1/2011
	417,00

	25/1/2011
	2.692,17

	25/1/2011
	2.469,69

	25/1/2011
	86,50

	15/2/2011
	106,11

	18/2/2011
	914,47

	31/3/2011
	1.119,80

	31/3/2011
	53,74

	31/3/2011
	14,06

	31/3/2011
	516,99

	31/3/2011
	3.034,28

	4/5/2010
	1.335,00

	31/5/2010
	1.112,50

	1/7/2010
	1.112,50

	2/8/2010
	1.112,50

	31/8/2010
	1.112,50

	29/9/2010
	1.112,50

	27/5/2010
	3.640,00

	2/7/2010
	3.640,00

	28/7/2010
	3.640,00

	22/9/2010
	3.640,00

	8/10/2010
	10.920,00

	4/4/2011
	21.840,00

	2/3/2012
	38.565,00

9.4. ¿com fundamento no art. 57 da Lei 8.443/1992, aplicar individualmente a Mix Tecnologia Ltda., Murilo Marinho de Souza, Sandrelly Luiz Coutinho e Leonardo Freire de Andrade, multa no valor de R$¿23.000,00 (vinte e três mil reais) , atualizado monetariamente desde a data do presente acórdão até a do efetivo recolhimento, se for pago após o vencimento, na forma da legislação vigente, fixando o prazo de 15 (quinze) dias, a contar do recebimento da notificação, para que seja comprovado, perante este Tribunal, o recolhimento da quantia ao Tesouro Nacional, nos termos do art. 23, inciso III, alínea "a", da referida Lei, c/c o art. 214, inciso III, alínea "a", do Regimento Interno do TCU; 
9.5. autorizar, desde logo, a cobrança judicial das dívidas, caso não atendidas as notificações, na forma do disposto no art. 28, inciso II, da Lei 8.443/1992;
9.6. autorizar, se requerido, com fundamento no art. 26, da Lei 8.443, de 1992, c/c o art. 217, §§ 1º e 2º, do Regimento Interno do TCU, o parcelamento das dívidas em até 36 parcelas, incidindo, sobre cada parcela, corrigida monetariamente, os correspondentes acréscimos legais, fixando-lhes o prazo de quinze dias, a contar do recebimento da notificação, para comprovarem, perante o Tribunal, o recolhimento da primeira parcela, e de trinta dias, a contar da parcela anterior, para comprovarem o recolhimento das demais parcelas, devendo incidir, sobre cada valor mensal, atualizado monetariamente, os juros de mora devidos, no caso do débito, na forma prevista na legislação em vigor, alertando os responsáveis de que a falta de comprovação do recolhimento de qualquer parcela importará o vencimento antecipado do saldo devedor, nos termos do § 2º do art. 217 do Regimento Interno deste Tribunal;
9.7. com fundamento no art. 16, § 3º, da Lei 8.443/1992, c/c art. 209, § 7º, do Regimento Interno do TCU, remeter cópia deste acórdão à Procuradoria da República em Pernambuco, para adoção das medidas que entender cabíveis; 
9.8. dar ciência deste acórdão à Financiadora de Estudos e Projetos e aos responsáveis.

Tomada de contas especial instaurada pela Financiadora de Estudos e Projetos em razão de não comprovação da regular aplicação dos recursos do Contrato de subvenção econômica 03.10.0072.00, firmado entre o Fundo Nacional de Desenvolvimento Científico e Tecnológico e Mix Tecnologia Ltda.

Segunda Câmara

Financiadora de Estudos e Projetos (Finep).

3. Responsáveis: Leonardo Freire de Andrade (XXX.627.894-XX); Mix Tecnologia Ltda (06.788.232/0001-32); Murilo Marinho de Souza (XXX.954.874-XX); Sandrelly Luiz Coutinho (XXX.436.104-XX).

13.1. Ministros presentes: Augusto Nardes (na Presidência), Aroldo Cedraz, Bruno Dantas (Relator) e Antonio Anastasia.
13.2. Ministro-Substituto presente: André Luís de Carvalho.

BRUNO DANTAS

Por registrar as principais ocorrências dos autos até o momento, resumindo os fundamentos das peças acostadas, adoto como relatório, com os ajustes necessários, a instrução da secretaria responsável pela análise do processo (peça 112) , que contou com a anuência do corpo diretivo da unidade (peças 113 e 114) e do Ministério Público junto ao TCU (peça 115) : 
"INTRODUÇÃO
1. Cuidam os autos de tomada de contas especial instaurada pela Financiadora de Estudos e Projetos, em desfavor de Mix Tecnologia Ltda. (CNPJ: 06.788.232/0001-32) , de Murilo Marinho de Souza (CPF: XXX.954.874-XX) , de Sandrelly Luiz Coutinho (CPF: XXX.436.104-XX) e de Leonardo Freire de Andrade (CPF: XXX.627.894-XX) , em razão de não comprovação da regular aplicação dos recursos repassados pela União por meio do Contrato de Subvenção Econômica 03.10.0072.00 (peça 4) , firmado entre o Fundo Nacional de Desenvolvimento Científico e Tecnológico e Mix Tecnologia Ltda., e que tinha por objeto o instrumento descrito como 'ARENA - Rede Social de Informações Turísticas, Culturais e Esportivas.'
HISTÓRICO
2. Em 30/7/2018, com fundamento na IN/TCU 71/2012, alterada pela IN/TCU 76/2016 e DN/TCU 155/2016, o dirigente da Financiadora de Estudos e Projetos autorizou a instauração da tomada de contas especial (peça 38) . O processo foi registrado no sistema e-TCE com o número 3964/2019.
3. O Contrato de Subvenção Econômica 03.10.0072.00 foi firmado no valor de R$ 1.299.260,00, sendo R$ 923.220,00 à conta do concedente, e R$ 376.040,00 referentes à contrapartida do convenente. Teve vigência de 1º/4/2010 a 1º/2/2012, com prazo para apresentação da prestação de contas em 30/7/2012. Os repasses efetivos da União totalizaram R$ 923.220,00 (peça 34) .
4. A prestação de contas e complementações enviadas foram analisadas por meio dos documentos constantes nas peças 10 e 71.
5. O fundamento para a instauração da Tomada de Contas Especial, conforme consignado na matriz de responsabilização elaborada pelo tomador de contas, foi a constatação da seguinte irregularidade:
'Não devolução do saldo não utilizado regularmente no projeto 'ARENA - Rede Social de Informações Turísticas, Culturais e Esportivas' no valor de R$ 133.321,77, mais os rendimentos de aplicação financeira auferidos no valor de R$ 4.693,83.'
6. Os responsáveis arrolados na fase interna foram devidamente comunicados e, diante da ausência de justificativas suficientes para elidir a irregularidade e da não devolução dos recursos, instaurou-se a tomada de contas especial.
7. No Relatório de TCE 42/2018 (peça 74) , o tomador de contas concluiu que o prejuízo importaria no valor original de R$ 138.015,60, imputando-se a responsabilidade a Mix Tecnologia Ltda., a Fogo Comunicação Ltda., a Murilo Marinho de Souza, Sócio Administrador, no período de 20/1/2005 até o momento, a Sandrelly Luiz Coutinho, Sócio Administrador, no período de 20/1/2005 até o momento, a Leonardo Freire de Andrade, Sócio Administrador, no período de 20/1/2005 até o momento, a Marcelo José Pimentel Teixeira, Sócio Administrador, no período de 31/7/2003 até o momento, a José Nivaldo Barbosa de Souza Junior, Sócio Administrador, no período de 31/7/2003 até o momento, a Waldemiro Ferreira Teixeira, Sócio Administrador, no período de 31/7/2003 até o momento, e a João Henrique Marinho de Souza, Sócio Administrador, no período de 31/7/2003 até o momento, na condição de contratados.
8. Em 17/4/2020, a Controladoria-Geral da União emitiu o relatório de auditoria 3964/2019 (peça 77) , em concordância com o relatório do tomador de contas. O certificado de auditoria 3964/2019 e o parecer do dirigente do órgão de controle interno concluíram pela irregularidade das presentes contas (peças 78 e 79) .
9. Em 8/5/2020, o ministro responsável pela área atestou haver tomado conhecimento das conclusões contidas no relatório e certificado de auditoria, bem como do parecer conclusivo do dirigente do órgão de controle interno, manifestando-se pela irregularidade das contas, e determinou o encaminhamento do processo ao Tribunal de Contas da União (peça 80) .
10. Na instrução inicial (peça 85) , analisando-se os documentos nos autos, concluiu-se pela necessidade de realização de citação para as seguintes irregularidades: 
10.1. Irregularidade 1: não devolução do saldo não utilizado regularmente no projeto 'ARENA  Rede Social de Informações Turísticas, Culturais e Esportivas', objeto do Contrato de Concessão de Subvenção Econômica 03.10.0072.00, incluindo os rendimentos de aplicação financeira auferidos, no caso de não utilização da totalidade dos recursos federais transferidos na execução do objeto pactuado.
10.1.1. Evidências da irregularidade: documentos técnicos presentes nas peças 1, 4, 7, 8, 11, 12, 13, 14, 15, 34 e 71.
10.1.2. Normas infringidas: art. 37, caput, c/c o art. 70, parágrafo único, da Constituição da República Federativa do Brasil; art. 93, do Decreto-lei 200/1967; art. 66, do Decreto 93.872/1986; art. 57, da Portaria Interministerial MP/MF/MCT 127, de 29/5/2008; e Cláusula Sétima, item 2, alíneas 'a', 'c', 'd', 'g' e 'h', do termo do Contrato de Concessão de Subvenção Econômica 03.10.0072.00.
10.1.3. Débito relacionado aos responsáveis Leonardo Freire de Andrade (CPF: XXX.627.894-XX) , Mix Tecnologia Ltda. (CNPJ: 06.788.232/0001-32) , Sandrelly Luiz Coutinho (CPF: XXX.436.104-XX) e Murilo Marinho de Souza (CPF: XXX.954.874-XX) :
	Data de ocorrência
	Valor histórico (R$) 

	2/3/2012
	11.952,17

10.1.4. Cofre credor: Fundo Nacional de Desenvolvimento Científico e Tecnológico.
10.1.5. Responsável: Leonardo Freire de Andrade (CPF: XXX.627.894-XX) .
10.1.5.1. Conduta: deixar de devolver o saldo atualizado da conta específica do Contrato de Concessão de Subvenção Econômica 03.10.0072.00, incluindo os rendimentos de aplicação financeira, no caso de não utilização dos recursos federais transferidos na execução do ajuste.
10.1.5.2. Nexo de causalidade: a não devolução do saldo financeiro remanescente da conta específica do Contrato de Concessão de Subvenção Econômica 03.10.0072.00 caracteriza apropriação indevida de verbas federais transferidas, resultando em dano ao erário.
10.1.5.3. Culpabilidade: não há, nos autos, excludentes de ilicitude, de culpabilidade e de punibilidade ou elementos que permitam concluir pela boa-fé do responsável. É razoável afirmar que era possível ao responsável ter consciência da ilicitude dos atos, sendo lhe exigível conduta diversa, no sentido de restituir saldos financeiros remanescentes na conta específica do ajuste, no prazo devido.
10.1.6. Responsável: Sandrelly Luiz Coutinho (CPF: XXX.436.104-XX) .
10.1.6.1. Conduta: deixar de devolver o saldo atualizado da conta específica do Contrato de Concessão de Subvenção Econômica 03.10.0072.00, incluindo os rendimentos de aplicação financeira, no caso de não utilização dos recursos federais transferidos na execução do ajuste.
10.1.6.2. Nexo de causalidade: a não devolução do saldo financeiro remanescente da conta específica do Contrato de Concessão de Subvenção Econômica 03.10.0072.00 caracteriza apropriação indevida de verbas federais transferidas, resultando em dano ao erário.
10.1.6.3. Culpabilidade: não há, nos autos, excludentes de ilicitude, de culpabilidade e de punibilidade ou elementos que permitam concluir pela boa-fé do responsável. É razoável afirmar que era possível ao responsável ter consciência da ilicitude dos atos, sendo lhe exigível conduta diversa, no sentido de restituir saldos financeiros remanescentes na conta específica do ajuste, no prazo devido.
10.1.7. Responsável: Murilo Marinho de Souza (CPF: XXX.954.874-XX) .
10.1.7.1. Conduta: deixar de devolver o saldo atualizado da conta específica do Contrato de Concessão de Subvenção Econômica 03.10.0072.00, incluindo os rendimentos de aplicação financeira, no caso de não utilização dos recursos federais transferidos na execução do ajuste.
10.1.7.2. Nexo de causalidade: a não devolução do saldo financeiro remanescente da conta específica do Contrato de Concessão de Subvenção Econômica 03.10.0072.00 caracteriza apropriação indevida de verbas federais transferidas, resultando em dano ao erário.
10.1.7.3. Culpabilidade: não há, nos autos, excludentes de ilicitude, de culpabilidade e de punibilidade ou elementos que permitam concluir pela boa-fé do responsável. É razoável afirmar que era possível ao responsável ter consciência da ilicitude dos atos, sendo lhe exigível conduta diversa, no sentido de restituir saldos financeiros remanescentes na conta específica do ajuste, no prazo devido. 
10.1.8. Responsável: Mix Tecnologia Ltda. (CNPJ: 06.788.232/0001-32) .
10.1.8.1. Conduta: deixar de devolver o saldo atualizado da conta específica do Contrato de Concessão de Subvenção Econômica 03.10.0072.00, incluindo os rendimentos de aplicação financeira, no caso de não utilização dos recursos federais transferidos na execução do ajuste.
10.1.8.2. Nexo de causalidade: a não devolução do saldo financeiro remanescente da conta específica do Contrato de Concessão de Subvenção Econômica 03.10.0072.00 caracteriza apropriação indevida de verbas federais transferidas, resultando em dano ao erário.
10.1.8.3. Culpabilidade: não há, nos autos, excludentes de ilicitude, de culpabilidade e de punibilidade ou elementos que permitam concluir pela boa-fé do responsável. É razoável afirmar que era possível ao responsável ter consciência da ilicitude dos atos, sendo lhe exigível conduta diversa, no sentido de restituir saldos financeiros remanescentes na conta específica do ajuste, no prazo devido. 
10.1.9. Encaminhamento: citação.
10.2. Irregularidade 2: realização de despesas em diárias, imposto de renda retido na fonte e multas, itens não permitidos pelo Contrato de Concessão de Subvenção Econômica 03.10.0072.00 e respectivo plano de trabalho.
10.2.1. Evidências da irregularidade: documentos técnicos presentes nas peças 1, 4, 7, 8, 11, 12, 13, 14, 15, 34 e 71.
10.2.2. Normas infringidas: art. 37, caput, c/c o art. 70, parágrafo único, da Constituição da República Federativa do Brasil; art. 93, do Decreto-lei 200/1967; art. 66, do Decreto 93.872/1986; e Cláusula Segunda e Cláusula Sétima, item 2, alíneas 'a' e 'h', item iii, do termo do Contrato de Concessão de Subvenção Econômica 03.10.0072.00.
10.2.3. Débitos relacionados aos responsáveis Leonardo Freire de Andrade (CPF: XXX.627.894-XX) , Mix Tecnologia Ltda. (CNPJ: 06.788.232/0001-32) , Sandrelly Luiz Coutinho (CPF: XXX.436.104-XX) e Murilo Marinho de Souza (CPF: XXX.954.874-XX) :
	Data de ocorrência
	Valor histórico (R$) 

	20/9/2010
	1.049,04

	19/11/2010
	1.324,28

	25/1/2011
	155,26

	25/1/2011
	14,06

	25/1/2011
	57,57

	25/1/2011
	1.321,47

	25/1/2011
	417,00

	25/1/2011
	2.692,17

	25/1/2011
	2.469,69

	25/1/2011
	86,50

	15/2/2011
	106,11

	18/2/2011
	914,47

	31/3/2011
	1.119,80

	31/3/2011
	53,74

	31/3/2011
	14,06

	31/3/2011
	516,99

	31/3/2011
	3.034,28

10.2.4. Cofre credor: Fundo Nacional de Desenvolvimento Científico e Tecnológico.
10.2.5. Responsável: Leonardo Freire de Andrade (CPF: XXX.627.894-XX) .
10.2.5.1. Conduta: realizar despesas na execução do Contrato de Concessão de Subvenção Econômica 03.10.0072.00 em item não permitido, segundo as especificações constantes do termo aprovado e respectivo plano de trabalho.
10.2.5.2. Nexo de causalidade: a utilização de recursos federais transferidos no âmbito do Contrato de Concessão de Subvenção Econômica 03.10.0072.00 em item não permitido resultou na impugnação da referida despesa e, consequentemente, na caracterização de dano ao erário.
10.2.5.3. Culpabilidade: não há, nos autos, excludentes de ilicitude, de culpabilidade e de punibilidade ou elementos que permitam concluir pela boa-fé do responsável. É razoável afirmar que era possível ao responsável ter consciência da ilicitude dos atos, sendo lhe exigível conduta diversa, no sentido de aplicar os recursos federais transferidos, no âmbito do Contrato de Concessão de Subvenção Econômica 03.10.0072.00, exclusivamente em itens permitidos ou compatíveis com o respectivo termo aprovado.
10.2.6. Responsável: Sandrelly Luiz Coutinho (CPF: XXX.436.104-XX) .
10.2.6.1. Conduta: realizar despesas na execução do Contrato de Concessão de Subvenção Econômica 03.10.0072.00 em item não permitido, segundo as especificações constantes do termo aprovado e respectivo plano de trabalho.
10.2.6.2. Nexo de causalidade: a utilização de recursos federais transferidos no âmbito do Contrato de Concessão de Subvenção Econômica 03.10.0072.00 em item não permitido resultou na impugnação da referida despesa e, consequentemente, na caracterização de dano ao erário.
10.2.6.3. Culpabilidade: não há, nos autos, excludentes de ilicitude, de culpabilidade e de punibilidade ou elementos que permitam concluir pela boa-fé do responsável. É razoável afirmar que era possível ao responsável ter consciência da ilicitude dos atos, sendo lhe exigível conduta diversa, no sentido de aplicar os recursos federais transferidos, no âmbito do Contrato de Concessão de Subvenção Econômica 03.10.0072.00, exclusivamente em itens permitidos ou compatíveis com o respectivo termo aprovado.
10.2.7.  Responsável: Murilo Marinho de Souza (CPF: XXX.954.874-XX) .
10.2.7.1. Conduta: realizar despesas na execução do Contrato de Concessão de Subvenção Econômica 03.10.0072.00 em item não permitido, segundo as especificações constantes do termo aprovado e respectivo plano de trabalho.
10.2.7.2. Nexo de causalidade: a utilização de recursos federais transferidos no âmbito do Contrato de Concessão de Subvenção Econômica 03.10.0072.00 em item não permitido resultou na impugnação da referida despesa e, consequentemente, na caracterização de dano ao erário.
10.2.7.3. Culpabilidade: não há, nos autos, excludentes de ilicitude, de culpabilidade e de punibilidade ou elementos que permitam concluir pela boa-fé do responsável. É razoável afirmar que era possível ao responsável ter consciência da ilicitude dos atos, sendo lhe exigível conduta diversa, no sentido de aplicar os recursos federais transferidos, no âmbito do Contrato de Concessão de Subvenção Econômica 03.10.0072.00, exclusivamente em itens permitidos ou compatíveis com o respectivo termo aprovado.
10.2.8. Responsável: Mix Tecnologia Ltda. (CNPJ: 06.788.232/0001-32) .
10.2.8.1. Conduta: realizar despesas na execução do Contrato de Concessão de Subvenção Econômica 03.10.0072.00 em item não permitido, segundo as especificações constantes do termo aprovado e respectivo plano de trabalho.
10.2.8.2. Nexo de causalidade: a utilização de recursos federais transferidos no âmbito do Contrato de Concessão de Subvenção Econômica 03.10.0072.00 em item não permitido resultou na impugnação da referida despesa e, consequentemente, na caracterização de dano ao erário.
10.2.8.3. Culpabilidade: não há, nos autos, excludentes de ilicitude, de culpabilidade e de punibilidade ou elementos que permitam concluir pela boa-fé do responsável. É razoável afirmar que era possível ao responsável ter consciência da ilicitude dos atos, sendo lhe exigível conduta diversa, no sentido de aplicar os recursos federais transferidos, no âmbito do Contrato de Concessão de Subvenção Econômica 03.10.0072.00, exclusivamente em itens permitidos ou compatíveis com o respectivo termo aprovado.
10.2.9. Encaminhamento: citação.
10.3. Irregularidade 3: ausência de comprovação parcial da regular aplicação de recursos federais repassados no objeto do Contrato de Concessão de Subvenção Econômica 03.10.0072.00.
10.3.1. Evidências da irregularidade: documentos técnicos presentes nas peças 1, 4, 7, 8, 11, 12, 13, 14, 15, 34 e 71.
10.3.2. Normas infringidas: art. 37, caput, c/c o art. 70, parágrafo único, da Constituição da República Federativa do Brasil, art. 63, § 1º, inciso III, da Lei 4.320/1964, art. 93, do Decretolei 200/1967; art. 66, caput, do Decreto 93.872/1986, e Cláusula Oitava, item 1, do termo do Contrato de Concessão de Subvenção Econômica 03.10.0072.00.
10.3.3. Débitos relacionados aos responsáveis Leonardo Freire de Andrade (CPF: XXX.627.894-XX) , Mix Tecnologia Ltda. (CNPJ: 06.788.232/0001-32) , Sandrelly Luiz Coutinho (CPF: XXX.436.104-XX) e Murilo Marinho de Souza (CPF: XXX.954.874-XX) :
	Data de ocorrência
	Valor histórico (R$) 

	4/5/2010
	1.335,00

	31/5/2010
	1.112,50

	1/7/2010
	1.112,50

	2/8/2010
	1.112,50

	31/8/2010
	1.112,50

	29/9/2010
	1.112,50

	27/5/2010
	3.640,00

	2/7/2010
	3.640,00

	28/7/2010
	3.640,00

	22/9/2010
	3.640,00

	8/10/2010
	10.920,00

	4/4/2011
	21.840,00

10.3.4. Cofre credor: Fundo Nacional de Desenvolvimento Científico e Tecnológico.
10.3.5. Responsável: Leonardo Freire de Andrade (CPF: XXX.627.894-XX) .
10.3.5.1. Conduta: não apresentar parte da documentação relativa à comprovação da regular aplicação dos recursos federais repassados no objeto do Contrato de Concessão de Subvenção Econômica 03.10.0072.00.
10.3.5.2. Nexo de causalidade: a não apresentação de parte da documentação de pagamento impediu a comprovação da regular aplicação dos recursos federais repassados, no âmbito do Contrato de Concessão de Subvenção Econômica 03.10.0072.00, resultando em presunção de dano ao erário.
10.3.5.3. Culpabilidade: não há, nos autos, excludentes de ilicitude, de culpabilidade e de punibilidade ou elementos que permitam concluir pela boa-fé do responsável. É razoável afirmar que era possível ao responsável ter consciência da ilicitude dos atos, sendo lhe exigível conduta diversa, no sentido de comprovar a regularidade de todos os pagamentos realizados com recursos federais transferidos no âmbito do Contrato de Concessão de Subvenção Econômica 03.10.0072.00.
10.3.6. Responsável: Sandrelly Luiz Coutinho (CPF: XXX.436.104-XX) .
10.3.6.1. Conduta: não apresentar parte da documentação relativa à comprovação da regular aplicação dos recursos federais repassados no objeto do Contrato de Concessão de Subvenção Econômica 03.10.0072.00.
10.3.6.2. Nexo de causalidade: a não apresentação de parte da documentação de pagamento impediu a comprovação da regular aplicação dos recursos federais repassados, no âmbito do Contrato de Concessão de Subvenção Econômica 03.10.0072.00, resultando em presunção de dano ao erário.
10.3.6.3. Culpabilidade: não há, nos autos, excludentes de ilicitude, de culpabilidade e de punibilidade ou elementos que permitam concluir pela boa-fé do responsável. É razoável afirmar que era possível ao responsável ter consciência da ilicitude dos atos, sendo lhe exigível conduta diversa, no sentido de comprovar a regularidade de todos os pagamentos realizados com recursos federais transferidos no âmbito do Contrato de Concessão de Subvenção Econômica 03.10.0072.00.
10.3.7. Responsável: Murilo Marinho de Souza (CPF: XXX.954.874-XX) .
10.3.7.1. Conduta: não apresentar parte da documentação relativa à comprovação da regular aplicação dos recursos federais repassados no objeto do Contrato de Concessão de Subvenção Econômica 03.10.0072.00.
10.3.7.2. Nexo de causalidade: a não apresentação de parte da documentação de pagamento impediu a comprovação da regular aplicação dos recursos federais repassados, no âmbito do Contrato de Concessão de Subvenção Econômica 03.10.0072.00, resultando em presunção de dano ao erário.
10.3.7.3. Culpabilidade: não há, nos autos, excludentes de ilicitude, de culpabilidade e de punibilidade ou elementos que permitam concluir pela boa-fé do responsável. É razoável afirmar que era possível ao responsável ter consciência da ilicitude dos atos, sendo lhe exigível conduta diversa, no sentido de comprovar a regularidade de todos os pagamentos realizados com recursos federais transferidos no âmbito do Contrato de Concessão de Subvenção Econômica 03.10.0072.00.
10.3.8. Responsável: Mix Tecnologia Ltda. (CNPJ: 06.788.232/0001-32) .
10.3.8.1. Conduta: não apresentar parte da documentação relativa à comprovação da regular aplicação dos recursos federais repassados no objeto do Contrato de Concessão de Subvenção Econômica 03.10.0072.00.
10.3.8.2. Nexo de causalidade: a não apresentação de parte da documentação de pagamento impediu a comprovação da regular aplicação dos recursos federais repassados, no âmbito do Contrato de Concessão de Subvenção Econômica 03.10.0072.00, resultando em presunção de dano ao erário.
10.3.8.3. Culpabilidade: não há, nos autos, excludentes de ilicitude, de culpabilidade e de punibilidade ou elementos que permitam concluir pela boa-fé do responsável. É razoável afirmar que era possível ao responsável ter consciência da ilicitude dos atos, sendo lhe exigível conduta diversa, no sentido de comprovar a regularidade de todos os pagamentos realizados com recursos federais transferidos no âmbito do Contrato de Concessão de Subvenção Econômica 03.10.0072.00.
10.3.9. Encaminhamento: citação.
10.4. Irregularidade 4: realização de despesas com recursos repassados a título do Contrato de Concessão de Subvenção Econômica 03.10.0072.00 em data posterior ao encerramento da sua vigência.
10.4.1. Evidências da irregularidade: documentos técnicos presentes nas peças 1, 4, 7, 8, 11, 12, 13, 14, 15, 34 e 71.
10.4.2. Normas infringidas: art. 39, inciso VI, da Portaria Interministerial MP/MF/MCT 127, de 29/5/2008; e Cláusula Sétima, item 2, alínea 'a', do termo do Contrato de Concessão de Subvenção Econômica 03.10.0072.00.
10.4.3. Débito relacionado aos responsáveis Leonardo Freire de Andrade (CPF: XXX.627.894-XX) , Mix Tecnologia Ltda. (CNPJ: 06.788.232/0001-32) , Sandrelly Luiz Coutinho (CPF: XXX.436.104-XX) e Murilo Marinho de Souza (CPF: XXX.954.874-XX) :
	Data de ocorrência
	Valor histórico (R$) 

	2/3/2012
	38.565,00

10.4.4. Cofre credor: Fundo Nacional de Desenvolvimento Científico e Tecnológico.
10.4.5. Responsável: Leonardo Freire de Andrade (CPF: XXX.627.894-XX) .
10.4.5.1. Conduta: realizar despesas com recursos repassados a título do Contrato de Concessão de Subvenção Econômica 03.10.0072.00 em data posterior ao encerramento da sua vigência.
10.4.5.2. Nexo de causalidade: a realização de despesas com recursos repassados a título do Contrato de Concessão de Subvenção Econômica 03.10.0072.00, em data posterior ao encerramento da sua vigência, implicou em aplicação irregular dos recursos, resultando em presunção de dano ao erário.
10.4.5.3. Culpabilidade: Não há, nos autos, excludentes de ilicitude, de culpabilidade e de punibilidade ou elementos que permitam concluir pela boa-fé do responsável. É razoável afirmar que era possível ao responsável ter consciência da ilicitude dos atos, sendo lhe exigível conduta diversa, no sentido de realizar a aplicação dos recursos repassados, a título do Contrato de Concessão de Subvenção Econômica 03.10.0072.00, no objeto do ajuste, dentro do período de sua vigência.
10.4.6. Responsável: Sandrelly Luiz Coutinho (CPF: XXX.436.104-XX) .
10.4.6.1. Conduta: realizar despesas com recursos repassados a título do Contrato de Concessão de Subvenção Econômica 03.10.0072.00 em data posterior ao encerramento da sua vigência.
10.4.6.2. Nexo de causalidade: a realização de despesas com recursos repassados a título do Contrato de Concessão de Subvenção Econômica 03.10.0072.00, em data posterior ao encerramento da sua vigência, implicou em aplicação irregular dos recursos, resultando em presunção de dano ao erário.
10.4.6.3. Culpabilidade: Não há, nos autos, excludentes de ilicitude, de culpabilidade e de punibilidade ou elementos que permitam concluir pela boa-fé do responsável. É razoável afirmar que era possível ao responsável ter consciência da ilicitude dos atos, sendo lhe exigível conduta diversa, no sentido de realizar a aplicação dos recursos repassados, a título do Contrato de Concessão de Subvenção Econômica 03.10.0072.00, no objeto do ajuste, dentro do período de sua vigência.
10.4.7. Responsável: Murilo Marinho de Souza (CPF: XXX.954.874-XX) .
10.4.7.1. Conduta: realizar despesas com recursos repassados a título do Contrato de Concessão de Subvenção Econômica 03.10.0072.00 em data posterior ao encerramento da sua vigência.
10.4.7.2. Nexo de causalidade: a realização de despesas com recursos repassados a título do Contrato de Concessão de Subvenção Econômica 03.10.0072.00, em data posterior ao encerramento da sua vigência, implicou em aplicação irregular dos recursos, resultando em presunção de dano ao erário.
10.4.7.3. Culpabilidade: Não há, nos autos, excludentes de ilicitude, de culpabilidade e de punibilidade ou elementos que permitam concluir pela boa-fé do responsável. É razoável afirmar que era possível ao responsável ter consciência da ilicitude dos atos, sendo lhe exigível conduta diversa, no sentido de realizar a aplicação dos recursos repassados, a título do Contrato de Concessão de Subvenção Econômica 03.10.0072.00, no objeto do ajuste, dentro do período de sua vigência.
10.4.8. Responsável: Mix Tecnologia Ltda. (CNPJ: 06.788.232/0001-32) .
10.4.8.1. Conduta: realizar despesas com recursos repassados a título do Contrato de Concessão de Subvenção Econômica 03.10.0072.00 em data posterior ao encerramento da sua vigência.
10.4.8.2. Nexo de causalidade: a realização de despesas com recursos repassados a título do Contrato de Concessão de Subvenção Econômica 03.10.0072.00, em data posterior ao encerramento da sua vigência, implicou em aplicação irregular dos recursos, resultando em presunção de dano ao erário.
10.4.8.3. Culpabilidade: Não há, nos autos, excludentes de ilicitude, de culpabilidade e de punibilidade ou elementos que permitam concluir pela boa-fé do responsável. É razoável afirmar que era possível ao responsável ter consciência da ilicitude dos atos, sendo lhe exigível conduta diversa, no sentido de realizar a aplicação dos recursos repassados, a título do Contrato de Concessão de Subvenção Econômica 03.10.0072.00, no objeto do ajuste, dentro do período de sua vigência.
10.4.9. Encaminhamento: citação.
11. Apesar de o tomador de contas haver incluído Fogo Comunicação Ltda., Marcelo José Pimentel Teixeira, José Nivaldo Barbosa de Souza Junior, Waldemiro Ferreira Teixeira e João Henrique Marinho de Souza como responsáveis neste processo, após análise realizada sobre a documentação acostada aos autos (v. itens 18.1.3.4 e 18.1.3.4.1, instrução de citação, peça 85) , concluiu-se que suas responsabilidades deveriam ser excluídas, uma vez que não havia evidências de que tenham tido participação nas irregularidades aqui verificadas.
12. Em cumprimento ao pronunciamento da unidade (peça 87) , foram efetuadas citações dos responsáveis, nos moldes adiante:
a) Mix Tecnologia Ltda. - promovida a citação do responsável, conforme delineado adiante:
	Comunicação: Ofício 29603/2021-TCU/Seproc (peça 92) 
Data da Expedição: 16/6/2021
Data da Ciência: 18/6/2021 (peça 102) 
Nome Recebedor: Anderson Belo
Observação: Ofício enviado para o endereço do responsável, conforme pesquisa na base de dados no sistema da Receita Federal, custodiada pelo TCU (peça 91) .
Fim do prazo para a defesa: 5/7/2021

b) Murilo Marinho de Souza - promovida a citação do responsável, conforme delineado adiante:
	Comunicação: Ofício 29594/2021-TCU/Seproc (peça 95) 
Data da Expedição: 16/6/2021
Data da Ciência: 21/6/2021 (peças 111 e 104) 
Nome Recebedor: Givanildo Souza
Observação: Ofício enviado para o endereço do responsável, conforme pesquisa na base de dados  no sistema da Receita Federal, custodiada pelo TCU (peça 89) .
Fim do prazo para a defesa: 6/7/2021

	Comunicação: Ofício 29595/2021-TCU/Seproc (peça 94) 
Data da Expedição: 16/6/2021
Data da Ciência: 23/6/2021 (peça 103) 
Nome Recebedor: Luciano Francisco
Observação: Ofício enviado para o endereço do responsável, conforme pesquisa na base de dados no sistema do Renach, custodiada pelo TCU (peça 89) .
Fim do prazo para a defesa: 8/7/2021

c) Sandrelly Luiz Coutinho - promovida a citação do responsável, conforme delineado adiante:
	Comunicação: Ofício 29601/2021-TCU/Seproc (peça 93) 
Data da Expedição: 16/6/2021
Data da Ciência: 1º/7/2021 (peça 106) 
Nome Recebedor: Camila Mendes
Observação: Ofício enviado para o endereço do responsável, conforme pesquisa na base de dados no sistema da Receita Federal, custodiada pelo TCU (peça 90) .
Fim do prazo para a defesa: 16/7/2021

d) Leonardo Freire de Andrade - promovida a citação do responsável, conforme delineado adiante:
	Comunicação: Ofício 29591/2021-TCU/Seproc (peça 98) 
Data da Expedição: 16/6/2021
Data da Ciência: 19/6/2021 (peça 100) 
Nome Recebedor: Cezar Guedes
Observação: Ofício enviado para o endereço do responsável, conforme pesquisa na base de dados no sistema do TSE, custodiada pelo TCU (peça 88) .
Fim do prazo para a defesa: 5/7/2021

	Comunicação: Ofício 29592/2021-TCU/Seproc (peça 97) 
Data da Expedição: 16/6/2021
Data da Ciência: não houve (Mudou-se) - peça 99
Observação: Ofício enviado para o endereço do responsável, conforme pesquisa na base de dados no sistema do Renach, custodiada pelo TCU (peça 88) .

	Comunicação: Ofício 29593/2021-TCU/Seproc (peça 96) 
Data da Expedição: 16/6/2021
Data da Ciência: não houve (Endereço insuficiente) - peça 101
Observação: Ofício enviado para o endereço do responsável, conforme pesquisa na base de dados no sistema da Receita Federal, custodiada pelo TCU (peça 88) .

13. Conforme Despacho de Conclusão das Comunicações Processuais (peça 110) , as providências inerentes às comunicações processuais foram concluídas.
14. Transcorrido o prazo regimental, a responsável Mix Tecnologia Ltda. permaneceu silente, devendo ser considerada revel, nos termos do art. 12, § 3º, da Lei 8.443/1992.
15. Por outro lado, Murilo Marinho de Souza, Sandrelly Luiz Coutinho e Leonardo Freire de Andrade (por procurador) , atenderam à citação por meio de alegações de defesa conjunta, acostadas à peça 104 (Murilo) , e 109 (Sandrelly e Leonardo, em conjunto) .
ANÁLISE DOS PRESSUPOSTOS DE PROCEDIBILIDADE DA IN/TCU 71/2012
Avaliação de Viabilidade do Exercício do Contraditório e Ampla Defesa
16. Verifica-se que não houve o transcurso de mais de dez anos desde o fato gerador sem que tenha havido a notificação dos responsáveis pela autoridade administrativa federal competente (art. 6º, inciso II, c/c art. 19, da IN/TCU 71/2012, modificada pela IN/TCU 76/2016) , uma vez que o fato gerador da irregularidade sancionada ocorreu em 2/3/2012, e os responsáveis foram notificados sobre as irregularidades, pela autoridade administrativa competente, conforme abaixo:
16.1. Mix Tecnologia Ltda., por meio de edital de Notificação CPTCE 50/2018, publicado em 13/8/2018, peça 58, p. 3-4;
16.2. Murilo Marinho de Souza, por meio de cobrança administrativa, Carta Finep 004575, de 17/5/2017, peça 26, p. 7-12, entregue em 12/7/2017, peça 27, p. 7-8; Carta Finep 006323, de 6/7/2017, peça 26, p. 20-25, entregue em 12/7/2017, peça 27, p. 3-4; Carta Finep 006324, de 6/7/2017, peça 26, p. 26-31, entregue em 12/7/2017, peça 27, p. 5-6; Carta Finep 010185, de 8/11/2017, peça 26, p. 32-37, entregue em 13/11/2017, peça 27, p. 10-11; Notificação da CPTCE 004519, de 1º/8/2018, peça 52, p. 13, entregue em 7/8/2018, peça 53, p. 1; e Notificação da CPTCE 004520, de 1º/8/2018, peça 52, p. 4-6, entregue em 8/8/2018, peça 53, p. 2;
16.3. Sandrelly Luiz Coutinho, por meio de cobrança administrativa, Carta Finep 006325, de 6/7/2017, peça 28, p. 3-8, entregue em 12/7/2017, peça 29, p. 8-9; Carta Finep 006327, de 6/7/2017, peça 28, p. 9-14, entregue em 12/7/2017, peça 29, p. 1-2; Carta Finep 006329, de 6/7/2017, peça 28, p. 21-27, entregue em 12/7/2017, peça 29, p. 3-4; e edital de Notificação CPTCE 50/2018, publicado em 13/8/2018, peça 58, p. 3-4; e
16.4. Leonardo Freire de Andrade, por meio de cobrança administrativa, Carta Finep 006316, de 6/7/2017, peça 22, p. 7-12, entregue em 12/7/2017, peça 23, p. 9-10; e Notificação da CPTCE 004522, de 1º/8/2018, peça 48, p. 1-3, entregue em 6/8/2018, peça 49, p. 1.
Valor de Constituição da TCE
17. Verifica-se, ainda, que o valor atualizado do débito apurado (sem juros) , em 1º/1/2017, é de R$ 174.591,03, portanto, superior ao limite mínimo de R$ 100.000,00, na forma estabelecida conforme os arts. 6º, inciso I, e 19, da IN/TCU 71/2012, modificada pela IN/TCU 76/2016.
OUTROS PROCESSOS/DÉBITOS NOS SISTEMAS DO TCU COM OS MESMOS RESPONSÁVEIS
18. Informa-se que foi encontrado processo no Tribunal com os mesmos responsáveis:
	Responsável
	Processos

	Mix Tecnologia Ltda.
	Processo 010.557/2020-2 [TCE, aberto, 'TCE instaurada pelo (a) Financiadora de Estudos e Projetos em razão de Não comprovação da regular aplicação dos recursos repassados pela União, Contrato de subvenção econômica 01.08.0176.00, firmado com o/a Fundo Nacional de Desenvolvimento Científico e Tecnológico, função SAUDE, que teve como objeto Desenvolvimento de Sistema de Controle Migratório e Turístico para o Arquipélago de Fernando de Noronha (nº da TCE no sistema: 3957/2019) ']

	Murilo Marinho de Souza
	Processo 010.557/2020-2 [TCE, aberto, 'TCE instaurada pelo (a) Financiadora de Estudos e Projetos em razão de Não comprovação da regular aplicação dos recursos repassados pela União, Contrato de subvenção econômica 01.08.0176.00, firmado com o/a Fundo Nacional de Desenvolvimento Científico e Tecnológico, função SAUDE, que teve como objeto Desenvolvimento de Sistema de Controle Migratório e Turístico para o Arquipélago de Fernando de Noronha (nº da TCE no sistema: 3957/2019) ']

	Sandrelly Luiz Coutinho
	Processo 010.557/2020-2 [TCE, aberto, 'TCE instaurada pelo (a) Financiadora de Estudos e Projetos em razão de Não comprovação da regular aplicação dos recursos repassados pela União, Contrato de subvenção econômica 01.08.0176.00, firmado com o/a Fundo Nacional de Desenvolvimento Científico e Tecnológico, função SAUDE, que teve como objeto Desenvolvimento de Sistema de Controle Migratório e Turístico para o Arquipélago de Fernando de Noronha (nº da TCE no sistema: 3957/2019) ']

	Leonardo Freire de Andrade
	Processo 010.557/2020-2 [TCE, aberto, 'TCE instaurada pelo (a) Financiadora de Estudos e Projetos em razão de Não comprovação da regular aplicação dos recursos repassados pela União, Contrato de subvenção econômica 01.08.0176.00, firmado com o/a Fundo Nacional de Desenvolvimento Científico e Tecnológico, função SAUDE, que teve como objeto Desenvolvimento de Sistema de Controle Migratório e Turístico para o Arquipélago de Fernando de Noronha (nº da TCE no sistema: 3957/2019) ']

18.1. Apesar de ter sido verificada a existência de outro processo em desfavor dos mesmos responsáveis em tramitação nesta Casa (cf. Quadro anterior) , considera-se não ser conveniente o apensamento do presente processo a qualquer um deles, tendo em vista que tal apensamento não atenderia à expectativa de racionalização administrativa, pois eventual apensamento só redundaria em um incremento de complexidade no desdobramento desses processos.
19. A tomada de contas especial está, assim, devidamente constituída e em condição de ser instruída.
EXAME TÉCNICO
Da validade das notificações:
20. Preliminarmente, cumpre tecer breves considerações sobre a forma como são realizadas as comunicações processuais no TCU. A esse respeito, destacam-se o art. 179, do Regimento Interno do TCU (Resolução 155, de 4/12/2002) e o art. 4º, inciso III, § 1º, da Resolução TCU 170, de 30 de junho de 2004, in verbis:
Art. 179. A citação, a audiência ou a notificação, bem como a comunicação de diligência, farse-ão:
I - mediante ciência da parte, efetivada por servidor designado, por meio eletrônico, fac-símile, telegrama ou qualquer outra forma, desde que fique confirmada inequivocamente a entrega da comunicação ao destinatário;
II - mediante carta registrada, com aviso de recebimento que comprove a entrega no endereço do destinatário;
III - por edital publicado no Diário Oficial da União, quando o seu destinatário não for localizado;
 (...) 
Art. 3º As comunicações serão dirigidas ao responsável, ou ao interessado, ou ao dirigente de órgão ou entidade, ou ao representante legal ou ao procurador constituído nos autos, com poderes expressos no mandato para esse fim, por meio de:
I - correio eletrônico, fac-símile ou telegrama;
II - servidor designado;
III - carta registrada, com aviso de recebimento;
IV - edital publicado no Diário Oficial da União, quando o seu destinatário não for localizado, nas hipóteses em que seja necessário o exercício de defesa.
Art. 4º. Consideram-se entregues as comunicações:
I - efetivadas conforme disposto nos incisos I e II do artigo anterior, mediante confirmação da ciência do destinatário;
II - realizadas na forma prevista no inciso III do artigo anterior, com o retorno do aviso de recebimento, entregue comprovadamente no endereço do destinatário;
III - na data de publicação do edital no Diário Oficial da União, quando realizadas na forma prevista no inciso IV do artigo anterior.
§ 1º O endereço do destinatário deverá ser previamente confirmado mediante consulta aos sistemas disponíveis ao Tribunal ou a outros meios de informação, a qual deverá ser juntada ao respectivo processo.
 (...) 
21. Bem se vê, portanto, que a validade da citação via postal não depende de que o aviso de recebimento seja assinado pelo próprio destinatário da comunicação, o que dispensa, no caso em tela, a entrega do AR em 'mãos próprias'. A exigência da norma é no sentido de o Tribunal verificar se a correspondência foi entregue no endereço correto, residindo aqui a necessidade de certeza inequívoca. 
22. Não é outra a orientação da jurisprudência do TCU, conforme se verifica dos julgados a seguir transcritos:
São válidas as comunicações processuais entregues, mediante carta registrada, no endereço correto do responsável, não havendo necessidade de que o recebimento seja feito por ele próprio (Acórdão 3648/2013-TCU-Segunda Câmara, Relator Min. José Jorge) ;
É prescindível a entrega pessoal das comunicações pelo TCU, razão pela qual não há necessidade de que o aviso de recebimento seja assinado pelo próprio destinatário. Entregandose a correspondência no endereço correto do destinatário, presume-se o recebimento da citação (Acórdão 1019/2008-TCU-Plenário, Relator Min. Benjamin Zymler) ;
As comunicações do TCU, inclusive as citações, deverão ser realizadas mediante Aviso de Recebimento - AR, via Empresa Brasileira de Correios e Telégrafos, bastando para sua validade que se demonstre que a correspondência foi entregue no endereço correto (Acórdão 1526/2007-TCU-Plenário, Relator Min. Aroldo Cedraz) .
23. A validade do critério de comunicação processual do TCU foi referendada pelo Supremo Tribunal Federal, nos termos do julgamento do MS-AgR 25.816/DF, por meio do qual se afirmou a desnecessidade da ciência pessoal do interessado, entendendo-se suficiente a comprovação da entrega do 'AR' no endereço do destinatário:
Ementa: agravo regimental. Mandado de segurança. Desnecessidade de intimação pessoal das decisões do tribunal de contas da união. art. 179 do regimento interno do TCU. Intimação do ato impugnado por carta registrada, iniciado o prazo do art. 18 da lei nº 1.533/51 da data constante do aviso de recebimento. Decadência reconhecida. Agravo improvido.
O envio de carta registrada com aviso de recebimento está expressamente enumerado entre os meios de comunicação de que dispõe o Tribunal de Contas da União para proceder às suas intimações.
O inciso II do art. 179 do Regimento Interno do TCU é claro ao exigir apenas a comprovação da entrega no endereço do destinatário, bastando o aviso de recebimento simples. 
24. No caso vertente, a citação de cada um dos responsáveis (Mix Tecnologia Ltda., Murilo Marinho de Souza, Sandrelly Luiz Coutinho e Leonardo Freire de Andrade) se deu em endereços provenientes de pesquisas de endereços realizadas pelo TCU (vide parágrafos acima) , porquanto, devido ao insucesso de realizar a citação em endereço constante na base de dados da Receita Federal custodiada pelo TCU, para um desses responsáveis, buscou-se a notificação em endereços provenientes das bases de dados públicas custodiadas pelo TCU (TSE e Renach) e das bases de dados do próprio TCU. A entrega dos ofícios citatórios nesses endereços ficou comprovada, conforme detalhamento a seguir:
24.1. Mix Tecnologia Ltda., ofício 29603/2021 - Seproc (peças 92 e 102) , origem no sistema da Receita Federal;
24.2. Murilo Marinho de Souza, ofício 29594/2021 - Seproc (peças 95 e 111) , origem no sistema da Receita Federal e ofício 29595/2021 - Seproc (peças 94 e 103) , origem no sistema do Renach;
24.3. Sandrelly Luiz Coutinho, ofício 29601/2021 - Seproc (peças 93 e 106) , origem no sistema da Receita Federal; e
24.4. Leonardo Freire de Andrade, ofício 29591/2021 - Seproc (peças 98 e 100) , origem no sistema do TSE.
Da revelia da responsável Mix Tecnologia Ltda.
25. Nos processos do TCU, a revelia não leva à presunção de que seriam verdadeiras todas as imputações levantadas contra os responsáveis, diferentemente do que ocorre no processo civil, em que a revelia do réu opera a presunção da verdade dos fatos narrados pelo autor (Acórdão 1009/2018-TCU-Plenário, Relator Min. Bruno Dantas; 2369/2013 - TCU - Plenário, Relator Min. Benjamin Zymler e 2449/2013 - TCU - Plenário, Relator Min. Benjamin Zymler) . Dessa forma, a avaliação da responsabilidade do agente não pode prescindir da prova existente no processo ou para ele carreada.
26. Ao não apresentar sua defesa, a responsável Mix Tecnologia Ltda. deixou de produzir prova da regular aplicação dos recursos sob sua responsabilidade, em afronta às normas que impõem aos gestores públicos a obrigação legal de, sempre que demandados pelos órgãos de controle, apresentar os documentos que demonstrem a correta utilização das verbas públicas, a exemplo do contido no art. 93, do Decreto-Lei 200/1967: 'Quem quer que utilize dinheiros públicos terá de justificar seu bom e regular emprego na conformidade das leis, regulamentos e normas emanadas das autoridades administrativas competentes.'
27. Mesmo as alegações de defesa não sendo apresentadas, considerando o princípio da verdade real que rege esta Corte, procurou-se buscar, em manifestações dos responsáveis, na fase interna desta Tomada de Contas Especial, se havia algum argumento que pudesse ser aproveitado a seu favor.
28. No entanto, o responsável não se manifestou na fase interna, não havendo, assim, nenhum argumento que possa vir a ser analisado e posteriormente servir para afastar as irregularidades apontadas.
29. Em se tratando de processo em que a parte interessada não se manifestou acerca das irregularidades imputadas, não há elementos para que se possa efetivamente aferir e reconhecer a ocorrência de boa-fé na conduta desse responsável, podendo este Tribunal, desde logo, proferir o julgamento de mérito pela irregularidade das contas, conforme os termos dos §§ 2º e 6º do art. 202 do Regimento Interno do TCU (Acórdão 2064/2011-TCU-Primeira Câmara, relator Min. Ubiratan Aguiar, 6.182/2011 - TCU - 1ª Câmara, relator Min. Weber de Oliveira, 4.072/2010  TCU  1ª Câmara, Relator Min. Valmir Campelo, 1.189/2009 - TCU - 1ª Câmara, Relator Min. Marcos Bemquerer, e 731/2008 - TCU - Plenário, Relator Min. Aroldo Cedraz) .
30. Dessa forma, a responsável Mix Tecnologia Ltda. deve ser considerada revel, nos termos do art. 12, § 3º, da Lei 8.443/1992, devendo as contas serem julgadas irregulares, condenando-a solidariamente ao débito apurado e aplicando-lhe a multa prevista no art. 57, da Lei 8.443/1992.
Da citação de Murilo Marinho de Souza, de Sandrelly Luiz Coutinho e de Leonardo Freire de Andrade.
31. Os responsáveis Murilo Marinho de Souza, Sandrelly Luiz Coutinho e Leonardo Freire de Andrade tomaram ciência dos ofícios que lhes foram remetidos, conforme documentos constantes das peças 100, 106 e 111, tendo apresentado, tempestivamente, suas alegações de defesa, conforme documentação integrante às peças 104 (Murilo) , e 109 (Sandrelly e Leonardo) .
32. Eles foram citados em decorrência da não devolução do saldo não utilizado regularmente no projeto 'ARENA - Rede Social de Informações Turísticas, Culturais e Esportivas', objeto do Contrato de Concessão de Subvenção Econômica 03.10.0072.00, incluindo os rendimentos de aplicação financeira auferidos (irregularidade 1) , da realização de despesas em diárias, imposto de renda retido na fonte e multas, itens não permitidos pelo Contrato de Concessão de Subvenção Econômica 03.10.0072.00 e respectivo plano de trabalho (irregularidade 2) , da ausência de comprovação parcial da regular aplicação de recursos federais repassados no objeto do Contrato de Concessão de Subvenção Econômica 03.10.0072.00 (irregularidade 3) , e da realização de despesas com recursos repassados a título do Contrato de Concessão de Subvenção Econômica 03.10.0072.00 em data posterior ao encerramento da sua vigência (irregularidade 4) .
Alegações de defesa: Murilo Marinho de Souza.
33. Inicialmente, o defendente alegou ter havido prescrição da pretensão punitiva, o que tornaria o débito inexigível, pois o convênio seria do ano de 2012 (2/3/2012) , e a citação do TCU ocorrera em julho/2017, em intervalo superior a cinco anos após o fim da vigência do ajuste. Ademais, não houve atuação dolosa dele, a demonstrar sua boa-fé. Insurgiu-se contra o prazo decenal defendido pelo TCU para prescrição da pretensão punitiva, por estar em oposição a entendimentos do STF e do STJ, em favor da prescrição quinquenal, em atenção à Lei 9.873/1999 (peça 104, p. 1-5) .
34. O defendente frisou que seria indispensável demonstrar a má intenção para que o ato ímprobo adquiria status de improbidade, pois exige-se dolo para aplicação da regra dos art. 9º e 11, da Lei 8.429/1992 e, pelo menos, culpa, para aplicação do art. 10, da mesma lei. Tendo agido de boa fé e prestado os serviços contratados, sem provas de ter havido conluio, com dolo ou culpa, propôs que fosse julgada improcedente a TCE, com ênfase no reconhecimento da prescrição (peça 104, p. 5 -6) .
Análise 
35. Quanto à alegação de prescrição quinquenal (item 33) , no que diz respeito especialmente à prescrição da pretensão punitiva, prevalece no TCU o entendimento de que a prescrição se dá decenalmente, o que não se verificou no caso, conforme tratado em seção específica desta instrução (seção 'Prescrição da Pretensão Punitiva') , nos termos do Acórdão 1441/2016-TCU-Plenário, Relator: Benjamin Zymler, rejeitando-se, assim, os argumentos apresentados a esse respeito.
35.1. No que se refere ao entendimento proferido pelo Supremo Tribunal Federal, no julgamento recente do RE 636.886 (tema 899) , a respeito da prescritibilidade da pretensão de ressarcimento ao erário com base em decisão de tribunal de contas, cabe assinalar que, conforme orientação sufragada pelo Acórdão 6589/2020-TCU-Segunda Câmara, da relatoria do Ministro Raimundo Carreiro, a decisão do STF alcança tão somente a fase judicial de execução do título extrajudicial, não atingindo os processos de controle externo em trâmite no TCU.
35.2. Aliás, da ementa do julgado do STF, constou que: 'A pretensão de ressarcimento ao erário em face de agentes públicos reconhecida em acórdão de Tribunal de Contas prescreve na forma da Lei 6.830/1980 (Lei de Execução Fiscal) '. Portanto, até o trânsito em julgado do acórdão condenatório do TCU, permanece imprescritível a pretensão de ressarcimento ao erário decorrente da instauração da tomada de contas especial, conforme Enunciado da Súmula 282 do TCU:
As ações de ressarcimento movidas pelo Estado contra os agentes causadores de danos ao erário são imprescritíveis.
35.3. Em decisão mais recente (Acórdão 10203/2020-TCU-Primeira Câmara) , o Ministro Benjamin Zymler assim se pronunciou em seu voto:
34. Ainda que se interprete que a decisão do STF seja também aplicável à tramitação do processo de controle externo no âmbito do TCU, exsurgem outras diversas questões fundamentais para que esta Corte de Contas estabeleça novo tratamento acerca da prescrição do débito e da pretensão punitiva, em particular qual seria o dies a quo (a data de ocorrência do fato irregular ou a do seu conhecimento pelo TCU) e quais seriam as hipóteses de interrupção da prescrição.
36. Veja-se que foram opostos embargos declaratórios contra a referida decisão do STF, os quais foram rejeitados pela maioria da Suprema Corte (Plenário, Sessão Virtual de 13/8/2021 a 20/8/2021) , confirmando, portanto, a abrangência da deliberação prolatada na fixação do tema 899, razão por que se deve adotar a orientação prevalente no TCU, no sentido de que a matéria ali tratada alcançaria tão somente a fase judicial de cobrança do título extrajudicial, não atingindo os processos de controle externo, mantendo-se, desse modo,  a interpretação adotada pela Suprema Corte, em 2008, no Mandado de Segurança - MS 26.210, oportunidade em que foi definida a tese da imprescritibilidade das ações de ressarcimento ao erário:
A suspensão pelo STF das demandas nas quais esteja em questão a prescritibilidade da pretensão de ressarcimento ao erário com base em decisão de tribunal de contas (RE 636.886/STF) alcança tão somente a fase judicial de cobrança do título extrajudicial, não atingindo os processos de controle externo em trâmite. Até julgamento definitivo em contrário pelo STF, permanece o entendimento do TCU acerca da imprescritibilidade das pretensões de ressarcimento decorrentes de tomadas de contas especiais. (Acórdão 1267/2019-TCU-Plenário, Relator: Min. Aroldo Cedraz) .
A suspensão pelo STF das demandas nas quais esteja em questão a prescritibilidade da pretensão de ressarcimento ao erário com base em decisão de tribunal de contas (RE 636.886/STF) alcança tão somente a fase judicial de cobrança do título extrajudicial, não atingindo os processos de controle externo em trâmite. Até julgamento definitivo em contrário pelo STF, permanecem imprescritíveis as pretensões de ressarcimento decorrentes de tomadas de contas especiais (Acórdão 7930/2018-TCU-Segunda Câmara, Relatora: Min. Ana Arraes) .
37. A propósito, anote-se que o Supremo Tribunal Federal tem se pronunciado no sentido de reconhecer não só a aplicação da prescrição quinquenal com fulcro na interpretação da Lei 9.873/1999, mas também a incidência dos marcos interruptivos do prazo prescricional consignados na referida lei, tantas vezes quanto presentes os suportes fáticos (MS 32201, Relator: Min. Roberto Barroso) .
38. Esse entendimento também foi adotado nas seguintes decisões monocráticas: MS 36.054, MS 34.256-MC, MS 35.512 e MS 36.067-MC, todos de relatoria do Min. Ricardo Lewandowski; MS 35.294, MS 35.539 e MS 35.971-TP, todos de relatoria do Min. Marco Aurélio; MS 32.201, Rel. Min. Roberto Barroso, e MS 36.127-MC e MS 35.940-MC, Min. Luiz Fux.
39. Em relação ao termo inicial da contagem do prazo prescricional, o 'caput' do art. 1º da Lei 9.873/1999 oferece solução que não destoa do modelo adotado pelo TCU no incidente de uniformização de jurisprudência, em que se examinou a prescrição da pretensão punitiva, nos termos do Acórdão 1441/2016-TCU-Plenário (Rel. Min. Benjamin Zymler) , com a adição da particularidade de explicitar o caso de infrações permanentes ou continuadas:
a) Regra geral: 'data da prática do ato' (o que equivale a 'ocorrência da irregularidade sancionada') ;
b) Regra especial: 'no caso de infração permanente ou continuada, do dia em que tiver cessado'.
40. No que diz respeito às causas interruptivas da prescrição punitiva, a Lei 9.873/1999, no art. 2º, já na redação conferida pela Lei 11.941/2009, estabelece:
Art. 2º Interrompe-se a prescrição da ação punitiva:
I - pela notificação ou citação do indiciado ou acusado, inclusive por meio de edital;
II - por qualquer ato inequívoco, que importe apuração do fato;
III - pela decisão condenatória recorrível.
IV - por qualquer ato inequívoco que importe em manifestação expressa de tentativa de solução conciliatória no âmbito interno da administração pública federal.
41. O quadro a seguir indica alguns eventos processuais, ocorridos no curso de uma TCE (fase interna e externa) , instaurada em razão de irregularidades na aplicação de recursos da União transferidos a entes subnacionais, que poderiam ser enquadrados nas causas de interrupção da prescrição acima apontadas, sem prejuízo, é claro, de outras ocorrências fáticas elegíveis como marco interruptivo, a depender da forma de proceder de cada entidade ou órgão tomador de contas.
Quadro 2
	I - pela notificação ou citação do indiciado ou acusado, inclusive por meio de edital;
	 (i) notificação no âmbito do procedimento administrativo de ressarcimento previamente à instauração da TCE;
 (ii) notificação efetuada pelo órgão tomador de contas acerca da instauração da TCE;
 (iii) citação efetuada pelo TCU.
*Data da ciência da notificação ou citação pelos responsáveis ou de publicação do edital no DOU.

	II - por qualquer ato inequívoco, que importe apuração do fato;
* procedimento que evidencie a apuração dos fatos irregulares, com o objetivo quantificar o dano e identificar possíveis responsáveis.
	 (i) relatório de sindicância ou PAD;
 (ii) relatório de apuração de irregularidades referente ao processo administrativo prévio à instauração da TCE;
 (iii) relatórios de fiscalização, pareceres, despachos, informações e memorandos relacionados à apuração dos fatos irregulares;
 (iv) relatório do tomador de contas;
 (v) relatório do controle interno; 
 (vi) termo de instauração ou designação de instauração da TCE;
 (vii) autuação da TCE no TCU; entre outras causas.
*Há quem inclua, nesse grupo, diligências que comprovam providências do responsável sobre as irregularidades investigadas.

	III - pela decisão condenatória recorrível.
	 (i) Verifica-se apenas no âmbito do TCU, com a data da prolação do acórdão condenatório recorrível.

	IV - por qualquer ato inequívoco que importe em manifestação expressa de tentativa de solução conciliatória no âmbito interno da administração pública federal.
	 (i) pedido de parcelamento;
 (ii) pagamento parcial do débito;
 (iii) qualquer manifestação do responsável que demonstre claramente a sua intenção de recolher o débito.

42. Portanto, haveria uma multiplicidade de causas de interrupção da prescrição, conforme se depreende das normas previstas no art. 2º, da Lei 9.873/1999. Tal exegese encontra respaldo em precedentes do STF, a exemplo do que se decidiu no julgamento do MS 36067 (Rel. Min. Ricardo Lewandowski) , com destaque para trecho do voto em que o Relator reconhece cinco causas de interrupção da prescrição, in verbis:
 (...) Assim, faz-se necessário levar em consideração que, apesar de os fatos objeto da apuração conduzida pela Corte de Contas remontarem aos anos de 1999 e 2000, período no qual o impetrante era Secretário de Saúde municipal, o Tribunal de Contas da União deu prosseguimento à tomada de contas especial por ter constatado a ocorrência de 5 causas interruptivas da prescrição, a saber: a)  relatório de auditoria em conjunto realizada pelo Denasus e pela Secretaria Federal de Controle, lavrado em 06/07/2001, sendo este, certamente, um ato inequívoco que importou a apuração do fato (art. 2º, II, da Lei n. 9.873/1999) ; b) instauração de Tomada de Contas Especial pelo FNS, ocorrida em 05/10/2005, sendo este também, certamente, um ato inequívoco que importou a apuração do fato (art. 2º, II, da Lei n. 9.873/1999) ; c) a autuação da presente Tomada de Contas Especial no âmbito do Tribunal de Contas da União, ocorrida em 12/08/2008, sendo este também, certamente, um ato inequívoco que importou a apuração do fato (art. 2º, II, da Lei n. 9.873/1999) ; d)  o ato que ordenou a citação do responsável, ora impetrante, ocorrida em 12/07/2010 (art. 2º, I, da Lei n. 9.873/1999) ; e e) o exercício do poder punitivo ocorrido em 20/06/2012, data da prolação do Acórdão 1563/2012-TCU-Plenário (art. 2º, III, da Lei n. 9.873/1999) .
43. No caso concreto, tendo como parâmetro a tese firmada pelo STF no RE 636.886, no sentido de que ambas as pretensões do TCU (sancionatória e ressarcitória) sujeitam-se ao prazo prescricional de cinco anos previsto na Lei 9.873/1999, considerando, ainda, o sistema prescricional descrito na citada lei, inclusive as causas de suspensão e de interrupção da prescrição, tem-se os seguintes eventos processuais:
a) Termo inicial da contagem do prazo (data da ocorrência da irregularidade) : em 4/5/2010, primeira parcela impugnada, por não comprovação de pagamento a Kilza Regina C. Santos (v. peça 11, p. 15, e peça 71, p. 4, item 5) ;
b) Visita técnica, de 11/08/2014, ocasião em que foi solicitado o envio de nova prestação de contas final, com o saneamento das pendências identificadas na primeira versão apresentada (Parecer da Análise de Prestação de Contas, peça 59, p. 4, item 5) ;
c) Notificações sobre as irregularidades, enviadas pela autoridade administrativa:
c.1) de Murilo Marinho de Souza, por meio da Carta Finep 006323, de 6/7/2017 (peça 26, p. 20-25) , entregue em 12/7/2017 (peça 27, p. 3-4) ;
c.2) de Sandrelly Luiz Coutinho, por meio da Carta Finep 006325, de 6/7/2017 (peça 28, p. 3-8) , recebida em 12/7/2017, conforme comprovante de entrega (peça 29, p. 8-9) ; e
c.3) de Leonardo Freire de Andrade, por meio da Carta Finep 006316, 6/7/2017 (peça 22, p. 7-12) , recebida em 12/7/2017, conforme comprovante de entrega (peça 23, p. 9-10) ;
d) Memo 338/2018 CPTCE - Validação de Solicitação de TCE, de 20/7/2018 (peça 37) , sugerindo a instauração de TCE, no valor de R$ 86.467,13;
e)  Despacho administrativo que decidiu pela instauração da TCE, de 30/7/2018 (peça 38) ;
f) Notificações para recolher o valor impugnado, enviados pela autoridade administrativa:
f.1) de Murilo Marinho de Souza, por meio da Notificação da CPTCE 004519, de 1º/8/2018, peça 52, p. 1-3, recebida em 7/8/2018, , conforme comprovante de entrega (peça 53, p. 1) ; 
f.2) de Sandrelly Luiz Coutinho, por meio do edital de Notificação CPTCE 50/2018, publicado em 13/8/2018 (peça 58, p. 3-4) ;
f.3) de Leonardo Freire de Andrade, por meio da Notificação da CPTCE 004522, de 1º/8/2018, peça 48, p. 1-3, recebida em 6/8/2018, conforme comprovante de entrega (peça 49, p. 1) ;
f.4) Mix Tecnologia Ltda., por meio do edital de Notificação CPTCE 50/2018, publicado em 13/8/2018 (peça 58, p. 3-4) ;
g) Parecer da Análise de Prestação de Contas, de 24/8/2018 (peça 71, p. 4-8) , que fundamentou o débito apurado pelo tomador de contas;
h) Relatório de TCE nº 042/2018, de 30/3/2020 (peça 74) ; e
i) Data de autuação da tomada de contas especial pela SecexTCE: 9/5/2020.
44. Analisando-se a data da prática do primeiro ato irregular, em 4/5/2010, bem como os eventos processuais que se sucederam, conforme acima enumerados, os quais teriam o condão de interromper o curso do prazo prescricional, de acordo com o art. 2º, da Lei 9.873/1999, observa-se que não teria transcorrido o prazo de 5 (cinco) anos entre cada evento processual interruptivo. Dessa forma, ainda que se leve em conta o entendimento sufragado pelo STF, no julgamento do RE 636.886, não teria ocorrido a prescrição da pretensão sancionatória e ressarcitória a cargo do TCU.
44.1. Desse modo, rejeitam-se essas alegações de defesa.
45. Quanto à necessidade de caracterização de ação dolosa para imputação de responsabilidade,  frise-se que sua responsabilidade decorre de previsão constitucional (art. 70, parágrafo único) , de responsabilizar todo aquele que utilize, arrecade, guarde, gerencie ou administre dinheiros, bens e valores públicos ou pelos quais a União responda, ou que, em nome desta, assuma obrigações de natureza pecuniária pelo fato de não prestar contas, não comprovar a aplicação dos recursos repassados (em desdobramento do art. 3º, Instrução Normativa TCU 71/2012) , independente de dolo. Assim sendo, rejeitam-se essas alegações de defesa.
46. Pelo exposto, rejeitam-se o pedido de julgamento pela improcedência da presente TCE e de reconhecimento de prescrição.
Alegações de defesa: Sandrelly Luiz Coutinho e Leonardo Freire de Andrade
47. Após breve resumo do processo em sua fase externa (peça 109, p. 2) , os defendentes anotaram que suas responsabilizações decorreram do fato de serem sócios administradores da Mix Tecnologia Ltda., seus representantes legais no contrato, sem que se especificasse ato culposo ou doloso ou ímprobo deles que baseasse sua inclusão no polo passivo do processo. Ainda que o relatório do tomador de contas indique os sócios administradores como beneficiários, o beneficiário foi a Mix Tecnologia Ltda., o que seria incontroverso (peça 109, p. 2-3) .
48. Seguiram com discussão sobre as condições para formação probatória em ações de improbidade administrativa e caracterização de atos de improbidade, especialmente no que diz respeito ao elemento subjetivo, com suporte em decisões da Justiça Federal e do STJ, em que se condena a pessoa jurídica que se locupletou do valor imputado e não o seu administrador, uma vez não estariam  presentes as provas desse seu locupletamento, pois, conforme a Constituição, o agente só poderia ser sancionado pelos fatos por ele praticados (comissivos ou omissivos) . Assim sendo, alegaram ilegitimidade passiva e solicitaram a exclusão deles do feito, por ausência de descrição de conduta direta que justificasse sua inserção no polo passivo do processo (peça 109, p. 4-7) .
49. Insurgiram-se os defendentes contra o prazo decenal estabelecido pelo TCU para a prescrição da pretensão punitiva, pois o prazo correto seria de cinco anos, nos termos de entendimento do STF, incluindo o Tema 899 da repercussão Geral, asseverando que as notificações evidenciadas nos autos demonstram que fora notificado, da primeira vez, em 6/7/2017, e que a própria instrução de citação mencionou que a irregularidade ocorreu 2/3/2012, de forma que cinco anos já teriam decorrido, razão pela qual deveria ser afastada a sanção por prescrição da pretensão punitiva (peça 109, p. 8-11) .
50. Reiteraram não ter havido conduta dolosa dos defendentes, o que lhes isentaria de responsabilidade, em respeito aos princípios da presunção de inocência e do devido processo legal. Não havendo dolo nem má fé, desconstituída esta qualquer proposta de sanção, e buscaram asseverar os defendentes, com suporte em doutrina que apresentou, incluindo discussões sobre improbidade administrativa. Haveria de ter prova do dolo para a responsabilização dos defendentes no processo, o que não ocorreu, por ausência, nos autos, de qualquer menção a conduta de má fé ou de dolo deles, o que implicaria no afastamento de qualquer responsabilidade em seu desfavor (peça 109, p. 12-17) .
51. Por fim, requereram o reconhecimento de ilegitimidade passiva, a prescrição da pretensão punitiva, e o afastamento da imputação de responsabilidade por ausência da prova de dolo na conduta deles. Protestaram pela produção de provas, inclusive em momentos posteriores, e requereram que as comunicações processuais fossem formalizadas em nome do advogado Guilherme Melo da Costa e Silva (peça 109, p. 17) .
Análise 
52. Quanto à alegação de que a condição de sócio administrador afastaria responsabilidade pela não regular aplicação de recursos federais transferidos para aplicação pela entidade que administra (item 47) , informe-se que tal responsabilidade não exige comprovação de ação dolosa do sócio administrador, mas de sua corresponsabilidade pelas decisões da entidade que suscitaram a malversação dos recursos repassados, como firma a Súmula-TCU 286:
'A pessoa jurídica de direito privado destinatária de transferências voluntárias de recursos federais feitas com vistas à consecução de uma finalidade pública responde solidariamente com seus administradores pelos danos causados ao erário na aplicação desses recursos.'
53. Em relação à discussão sobre as condições para formação probatória em ações de improbidade administrativa e caracterização de atos de improbidade (item 48) , não se aplica ao caso, pois não se trata de processo de improbidade administrativa, razão pela qual rejeitam-se as respectivas alegações de defesa.
54. No que diz respeito às alegações de prescrição (item 49) , aplica-se aqui a análise feita nos itens 35 a 44 acima para rejeição de tais alegações de defesa.
55. Em relação à necessidade de dolo para configuração de responsabilidade em processos de tomada de contas especiais (item 50) , tome-se aqui a análise realizada no item 45 para rejeição dessas alegações de defesa.
56. Enfim, considerando as análises das alegações de defesa, rejeitam-se o reconhecimento de ilegitimidade passiva e da prescrição da pretensão punitiva, e o afastamento da imputação de responsabilidade por ausência da prova de dolo na conduta deles. 
56.1. Quanto à produção de provas, tem-se por esgotada nesta fase, com o atendimento da citação e saneamento do processo para fins de julgamento.
57. Acolhe-se o requerimento para que as comunicações processuais sejam formalizadas em nome do advogado Guilherme Melo da Costa e Silva.
Prescrição da Pretensão Punitiva
58. Vale ressaltar que a pretensão punitiva do TCU, conforme Acórdão 1441/2016-TCU-Plenário, Relator Min. Benjamin Zymler, que uniformizou a jurisprudência acerca dessa questão, subordina-se ao prazo geral de prescrição indicado no art. 205, do Código Civil, que é de dez anos, contado da data de ocorrência da irregularidade sancionada, nos termos do art. 189, do Código Civil, sendo este prazo interrompido pelo ato que ordenar a citação, a audiência ou a oitiva dos responsáveis.
59. No caso em exame, não ocorreu a prescrição, uma vez que a irregularidade sancionada ocorreu em 2/3/2012, e o ato de ordenação da citação ocorreu em 4/6/2021.
CONCLUSÃO
60. Apesar de a Finep ter indicado, na fase interna da TCE, a empresa Fogo Comunicação Ltda. e respectivos sócios como responsáveis solidários (cf. Relatório de TCE, peça 74) , registre-se que a inclusão da Fogo Comunicação Ltda. decorreu do compromisso assumido formalmente no termo de contrato, conforme indica item 14.8, do Relatório de TCE (peça 74, p. 9) .
60.1. Entende-se, contudo, que a responsabilidade a ser imputada pela não aplicação regular dos recursos deste contrato de subvenção deve se limitar à empresa Mix Tecnologia Ltda., tendo em vista as evidências de que, de fato, foi a única responsável pela execução de tais recursos, considerando que foi a empresa que recebeu os recursos (v. ordens bancárias, peça 34) , que apresentou as prestações de contas (peça 11, p. 1; peça 12, p 1; peça 13, p. 1; e peça 14, p. 1) , e, especialmente, a empresa em nome da qual foram emitidos os comprovantes de despesas, indicando-a como a única tomadora de serviços de toda a execução do contrato (peça 13, p. 9-179, peça 14, p. 17-136, peça 25, p. 1-153) , o que levou à exclusão da responsabilidade da Fogo Comunicação Ltda. e dos respectivos sócios Marcelo José Pimentel Teixeira, José Nivaldo Barbosa de Souza Junior, Waldemiro Ferreira Teixeira e João Henrique Marinho de Souza, neste processo.
61. Em face da análise promovida na seção 'Exame Técnico', verifica-se que os responsáveis Mix Tecnologia Ltda., Murilo Marinho de Souza, Sandrelly Luiz Coutinho e Leonardo Freire de Andrade não lograram comprovar a boa e regular aplicação dos recursos; no caso da Mix Tecnologia Ltda., instada a se manifestar, optou pelo silêncio, configurando a revelia, nos termos do § 3º, do art. 12, da Lei 8.443/1992. Ademais, inexistem nos autos elementos que demonstrem a boa-fé dos responsáveis ou a ocorrência de outras excludentes de culpabilidade.
62. A jurisprudência pacífica nesta Corte é no sentido da imprescritibilidade das ações de ressarcimento ao erário (Súmula TCU 282) . Dessa forma, identificado dano ao erário, devese instaurar e julgar o processo de tomada de contas especial para responsabilizar seus agentes causadores, respeitando o direito ao contraditório e à ampla defesa, independentemente de quando ocorreram os atos impugnados.
63. Verifica-se também que não houve a prescrição da pretensão punitiva, conforme análise já realizada.
64. Tendo em vista que não constam dos autos elementos que permitam reconhecer a boa-fé dos responsáveis, sugere-se que as suas contas sejam julgadas irregulares, nos termos do art. 202, § 6º, do Regimento Interno do TCU, com a imputação do débito atualizado monetariamente e acrescido de juros de mora, nos termos do art. 202, § 1º, do Regimento Interno do TCU, descontado o valor eventualmente recolhido, com a aplicação da multa prevista no art. 57, da Lei 8.443/1992.
65. Por fim, como não houve elementos que pudessem modificar o entendimento acerca das irregularidades em apuração, mantém-se a matriz de responsabilização presente na peça 84.
PROPOSTA DE ENCAMINHAMENTO
66. Diante do exposto, submetemos os autos à consideração superior, propondo ao Tribunal:
a) considerar revel a responsável Mix Tecnologia Ltda. (CNPJ: 06.788.232/0001-32) , para todos os efeitos, dando-se prosseguimento ao processo, com fulcro no art. 12, § 3º, da Lei 8.443/1992; 
b) excluir da relação processual Fogo Comunicação Ltda., Marcelo José Pimentel Teixeira, José Nivaldo Barbosa de Souza Junior, Waldemiro Ferreira Teixeira e João Henrique Marinho de Souza;
c) rejeitar as alegações de defesa apresentadas por Murilo Marinho de Souza (CPF: XXX.954.874-XX) , Sandrelly Luiz Coutinho (CPF: XXX.436.104-XX) e Leonardo Freire de Andrade (CPF: XXX.627.894-XX) ;
d) julgar irregulares, nos termos dos arts. 1º, inciso I, 16, inciso III, alíneas 'b' e 'c', da Lei 8.443/1992, c/c os arts. 19 e 23, inciso III, da mesma Lei, as contas dos responsáveis Mix Tecnologia Ltda. (CNPJ: 06.788.232/0001-32) , Murilo Marinho de Souza (CPF: XXX.954.874-XX) , Sandrelly Luiz Coutinho (CPF: XXX.436.104-XX) e Leonardo Freire de Andrade (CPF: XXX.627.894-XX) , condenando-os solidariamente ao pagamento das importâncias a seguir especificadas, atualizadas monetariamente e acrescidas dos juros de mora, calculadas a partir das datas discriminadas até a data da efetiva quitação do débito, fixando-lhes o prazo de quinze dias, para que comprovem, perante o Tribunal, o recolhimento das referidas quantias aos cofres do Fundo Nacional de Desenvolvimento Científico e Tecnológico, nos termos do art. 23, inciso III, alínea 'a', da citada lei, c/c o art. 214, inciso III, alínea 'a', do Regimento Interno do TCU.
Débitos relacionados aos responsáveis Mix Tecnologia Ltda. (CNPJ: 06.788.232/000132) , Murilo Marinho de Souza (CPF: XXX.954.874-XX) , Sandrelly Luiz Coutinho (CPF: XXX.436.104-XX) e Leonardo Freire de Andrade (CPF: XXX.627.894-XX) , em solidariedade:
	Data de ocorrência
	Valor histórico (R$) 

	2/3/2012
	11.952,17

	20/9/2010
	1.049,04

	19/11/2010
	1.324,28

	25/1/2011
	155,26

	25/1/2011
	14,06

	25/1/2011
	57,57

	25/1/2011
	1.321,47

	25/1/2011
	417,00

	25/1/2011
	2.692,17

	25/1/2011
	2.469,69

	25/1/2011
	86,50

	15/2/2011
	106,11

	18/2/2011
	914,47

	31/3/2011
	1.119,80

	31/3/2011
	53,74

	31/3/2011
	14,06

	31/3/2011
	516,99

	31/3/2011
	3.034,28

	4/5/2010
	1.335,00

	31/5/2010
	1.112,50

	1/7/2010
	1.112,50

	2/8/2010
	1.112,50

	31/8/2010
	1.112,50

	29/9/2010
	1.112,50

	27/5/2010
	3.640,00

	2/7/2010
	3.640,00

	28/7/2010
	3.640,00

	22/9/2010
	3.640,00

	8/10/2010
	10.920,00

	4/4/2011
	21.840,00

	2/3/2012
	38.565,00

Valor atualizado do débito (com juros) , em 29/9/2021: R$ 232.675,28.
e) aplicar individualmente aos responsáveis Mix Tecnologia Ltda. (CNPJ: 06.788.232/0001-32) , Murilo Marinho de Souza (CPF: XXX.954.874-XX) , Sandrelly Luiz Coutinho (CPF: XXX.436.104-XX) e Leonardo Freire de Andrade (CPF: XXX.627.894-XX) , a multa prevista no art. 57, da Lei 8.443/1992, c/c o art. 267, do Regimento Interno do TCU, fixando-lhes o prazo de quinze dias, a contar da notificação, para que comprovem, perante o Tribunal (art. 214, III, alínea 'a', do Regimento Interno do TCU) , o recolhimento da dívida aos cofres do Tesouro Nacional, atualizada monetariamente desde a data do acórdão que vier a ser proferido por este Tribunal até a data do efetivo recolhimento, se paga após o vencimento, na forma da legislação em vigor;
f) autorizar, desde logo, a cobrança judicial das dívidas, caso não atendidas as notificações, na forma do disposto no art. 28, inciso II, da Lei 8.443/1992;
g) autorizar também, desde logo, se requerido, com fundamento no art. 26, da Lei 8.443, de 1992, c/c o art. 217, §§ 1º e 2º, do Regimento Interno do TCU, o parcelamento das dívidas em até 36 parcelas, incidindo, sobre cada parcela, corrigida monetariamente, os correspondentes acréscimos legais, fixando-lhes o prazo de quinze dias, a contar do recebimento da notificação, para comprovarem, perante o Tribunal, o recolhimento da primeira parcela, e de trinta dias, a contar da parcela anterior, para comprovarem o recolhimento das demais parcelas, devendo incidir, sobre cada valor mensal, atualizado monetariamente, os juros de mora devidos, no caso do débito, na forma prevista na legislação em vigor, alertando os responsáveis de que a falta de comprovação do recolhimento de qualquer parcela importará o vencimento antecipado do saldo devedor, nos termos do § 2º do art. 217 do Regimento Interno deste Tribunal;
h) enviar cópia do Acórdão a ser prolatado à Procuradoria da República no Estado de Pernambuco, nos termos do § 3º do art. 16 da Lei 8.443/1992, c/c o § 7º do art. 209 do Regimento Interno do TCU, para adoção das medidas cabíveis;
i) enviar cópia do Acórdão que vier a ser proferido à Financiadora de Estudos e Projetos e aos responsáveis, para ciência;
j) informar à Procuradoria da República no Estado de Pernambuco, à Financiadora de Estudos e Projetos e aos responsáveis que a presente deliberação, acompanhada do Relatório e do Voto que a fundamenta, está disponível para a consulta no endereço www.tcu.gov.br/acordaos, além de esclarecer que, caso requerido, o TCU poderá fornecer sem custos as correspondentes cópias, de forma impressa; e
k) informar à Procuradoria da República no Estado de Pernambuco que, nos termos do parágrafo único do art. 62 da Resolução TCU 259/2014, os procuradores e membros do Ministério Público credenciados nesta Corte podem acessar os presentes autos de forma eletrônica e automática, ressalvados apenas os casos de eventuais peças classificadas como sigilosas, as quais requerem solicitação formal."
É o relatório.

Maria Eduarda Siqueira Cavendish Ribeiro (43.173/OAB-PE), representando Murilo Marinho de Souza; Guilherme Melo da Costa e Silva (20719/OAB-PE), representando Sandrelly Luiz Coutinho; Guilherme Melo da Costa e Silva (20719/OAB-PE), representando Leonardo Freire de Andrade.

Subprocurador-Geral Lucas Rocha Furtado.

TOMADA DE CONTAS ESPECIAL INSTAURADA PELA FINANCIADORA DE ESTUDOS E PROJETOS. CONTRATO DE SUBVENÇÃO ECONÔMICA. FUNDO NACIONAL DE DESENVOLVIMENTO CIENTÍFICO E TECNOLÓGICO. REDE SOCIAL DE INFORMAÇÕES TURÍSTICAS, CULTURAIS E ESPORTIVAS. NÃO DEVOLUÇÃO DO SALDO NÃO UTILIZADO. REALIZAÇÃO DE DESPESAS EM DIÁRIAS, IMPOSTO DE RENDA RETIDO NA FONTE E MULTAS, ITENS NÃO PERMITIDOS PELO CONTRATO. EXCLUSÃO DE RESPONSÁVEIS. CITAÇÃO. REVELIA DE UM DOS RESPONSÁVEIS. REJEIÇÃO DAS ALEGAÇÕES DE DEFESA APRESENTADAS. IRREGULARIDADE DAS CONTAS. DÉBITO. MULTA.

TOMADA DE CONTAS ESPECIAL (TCE)

Secretaria de Controle Externo de Tomada de Contas Especial (SecexTCE).

Trata-se de tomada de contas especial instaurada pela Financiadora de Estudos e Projetos, em desfavor de Mix Tecnologia Ltda., de Murilo Marinho de Souza, de Sandrelly Luiz Coutinho e de Leonardo Freire de Andrade, em razão de não comprovação da regular aplicação dos recursos repassados pela União por meio do Contrato de Subvenção Econômica 03.10.0072.00 (peça 4) , firmado entre o Fundo Nacional de Desenvolvimento Científico e Tecnológico e Mix Tecnologia Ltda., que tinha por objeto o instrumento descrito como "ARENA - Rede Social de Informações Turísticas, Culturais e Esportivas".
O Contrato de Subvenção Econômica 03.10.0072.00 foi firmado no valor de R$ 1.299.260,00, sendo R$ 923.220,00 à conta do concedente, e R$ 376.040,00 referentes à contrapartida do convenente. Teve vigência de 1º/4/2010 a 1º/2/2012, com prazo para apresentação da prestação de contas em 30/7/2012. Os repasses efetivos da União totalizaram R$ 923.220,00 (peça 34) .
Na fase interna da TCE, o órgão concedente concluiu pela impugnação do saldo não utilizado regularmente no valor de R$ 133.321,77, mais os rendimentos de aplicação financeira auferidos no valor de R$ 4.693,83. O Controle Interno anuiu a esse posicionamento. 
No âmbito do TCU, a SecexTCE concluiu que, dentre os responsáveis incluídos pelo tomador de contas, Fogo Comunicação Ltda., Marcelo José Pimentel Teixeira, José Nivaldo Barbosa de Souza Junior, Waldemiro Ferreira Teixeira e João Henrique Marinho de Souza deveriam ter suas responsabilidades excluídas, uma vez que não havia evidências de participação nas irregularidades verificadas (peça 85) .
Os demais responsáveis foram regularmente citados.
Transcorrido o prazo regimental, a empresa Mix Tecnologia Ltda permaneceu silente.
Os responsáveis Murilo Marinho de Souza, Sandrelly Luiz Coutinho e Leonardo Freire de Andrade (por procurador) , atenderam à citação por meio de alegações de defesa, acostadas à peça 104 (Murilo) , e 109 (Sandrelly e Leonardo, em conjunto) .
Em sua análise de mérito, a secretaria especializada concluiu pela rejeição das alegações de defesa dos responsáveis e propôs julgar irregulares suas contas, com a imputação do débito e a aplicação da multa prevista no art. 57 da Lei 8.443/1992. 
Corroboro as análises empreendidas pela unidade instrutora, as quais contaram com a anuência do Ministério Público junto ao TCU, razão pela qual incorporo os fundamentos apresentados às minhas razões de decidir. 
As irregularidades verificadas no âmbito do contrato de subvenção econômica se referem a ausência de recolhimento do saldo não utilizado no projeto, ausência de comprovação de parte dos recursos aplicados e pagamento de despesas em diárias, imposto de renda retido na fonte, multas e itens não permitidos no ajuste. 
A empresa Mix Tecnologia Ltda não apresentou defesa em nenhuma fase do processo, deixando assim de produzir prova da regular aplicação dos recursos sob sua responsabilidade. Tampouco foi encontrado nas manifestações dos demais responsáveis algum elemento que pudesse ser aproveitado a seu favor.
Dessa forma, a responsável Mix Tecnologia Ltda. deve ser considerada revel, nos termos do art. 12, § 3º, da Lei 8.443/1992, devendo as contas serem julgadas irregulares, condenando-a solidariamente ao débito apurado e aplicando-lhe a multa prevista no art. 57, da Lei 8.443/1992.
Os demais responsáveis não lograram trazer aos autos quaisquer justificativas para as irregularidades verificadas, se concentrando em alegar principalmente a ilegitimidade passiva, a necessidade de caracterização de ação dolosa para imputação de responsabilidade e a ocorrência da prescrição quinquenal, argumentos que, dentre outros, foram suficientemente rebatidos pelo auditor na instrução transcrita no relatório precedente. 
As alegações de ilegitimidade passiva e de necessidade de caracterização de ação dolosa não merecem prosperar. 
A jurisprudência desta Corte de Contas se firmou no sentido de que a condenação em débito independe da ocorrência de conduta dolosa ou de locupletamento, bastando para tanto a constatação de conduta culposa (stricto sensu) dos responsáveis pela irregularidade que ocasionou o dano ao erário.
Adicionalmente, a responsabilidade do sócio administrador pela regularidade da aplicação de recursos recebidos pela União decorre de sua corresponsabilidade pelas decisões da entidade que suscitaram a malversação dos recursos repassados. Neste sentido, a Súmula-TCU 286 dispõe:
"A pessoa jurídica de direito privado destinatária de transferências voluntárias de recursos federais feitas com vistas à consecução de uma finalidade pública responde solidariamente com seus administradores pelos danos causados ao erário na aplicação desses recursos."
Por fim, verifica-se que não ocorreu a prescrição da pretensão punitiva visto que a irregularidade ocorreu 2/3/2012 e os responsáveis foram citados em julho de 2017, portanto em período inferior a dez anos, nos termos do entendimento firmado no Acórdão 1441/2016-TCU-Plenário.
Sendo assim, uma vez que as informações constantes do processo não permitem concluir pela regular aplicação dos recursos, cabe julgar irregulares as contas dos responsáveis, condenando-os ao pagamento do débito apurado nos autos e aplicando-lhes a multa prevista no art. 57 da Lei 8.443/1992.
Por fim, deixo de acolher a proposta de exclusão da relação processual de Fogo Comunicação Ltda., Marcelo José Pimentel Teixeira, José Nivaldo Barbosa de Souza Junior, Waldemiro Ferreira Teixeira e João Henrique Marinho de Souza, tendo em vista que eles foram citados, portanto, não chegaram a integrar a relação processual.
Ante o exposto, voto por que o Tribunal adote o Acórdão que ora submeto à deliberação deste Colegiado. 
TCU, Sala das Sessões Ministro Luciano Brandão Alves de Souza, em 17 de maio de 2022. 

Ministro BRUNO DANTAS  
Relator